ACORDAO-COMPLETO-2344048

ACÓRDÃO 3582/2019 ATA 14/2019 - PRIMEIRA CÂMARA

VISTOS, relatados e discutidos estes autos de tomada de contas especial, instaurada pela Superintendência Estadual da Fundação Nacional de Saúde no Pará (Funasa - Suest/PA) , em desfavor da Sra. Maria Ribeiro da Silva, prefeita de Palestina do Pará/PA nas gestões 2009-2012 e 1º/1 a 8/7/2013, em face de irregularidades apresentadas na execução física e financeira do ajuste e da omissão no dever de prestar contas dos recursos do Termo de Compromisso PAC 0236/2011 (Siafi 670530) , firmado entre a Funasa e o ente municipal,
ACORDAM os Ministros do Tribunal de Contas da União, reunidos em sessão da Primeira Câmara, ante as razões expostas pelo Relator, em:
9.1. considerar revel, para todos os efeitos, a Sra. Maria Ribeiro da Silva, nos termos do art. 12, § 3º, da Lei 8.443/1992;
9.2. julgar irregulares as contas da Sra. Maria Ribeiro da Silva, com fundamento nos arts. 1º, inciso I, 16, inciso III, alínea “a”, da Lei 8.443/1992, condenando-a, com base nos arts. 19, caput, e 23, inciso III, da mesma lei, ao pagamento das quantias a seguir discriminadas, com a fixação do prazo de quinze dias, a contar da notificação, para comprovar, perante este Tribunal (art. 214, inciso III, alínea “a”, do Regimento Interno) , o recolhimento da dívida aos cofres da Fundação Nacional de Saúde, atualizada monetariamente e acrescida dos juros de mora, calculados a partir da respectiva data de ocorrência, até a data dos recolhimentos, na forma prevista na legislação em vigor:
	DATA DA OCORRÊNCIA
	VALOR ORIGINAL (R$) 
	DÉBITO/CRÉDITO

	29/5/2012
	250.000,00
	Débito

	27/12/2012
	247.550,06
	Débito

	27/11/2014
	3.621,33
	Crédito

9.3. aplicar à Sra. Maria Ribeiro da Silva, com fundamento no art. 19, caput, da Lei 8.443/1992, a multa prevista no art. 57 da mesma lei, c/c o art. 267 do Regimento Interno do TCU, no valor de R$ 250.0000,00 (duzentos e cinquenta mil reais) , fixando-lhe o prazo de quinze dias, a contar da notificação, para que comprove, perante este Tribunal, o recolhimento da dívida aos cofres do Tesouro Nacional (art. 214, inciso III, alínea “a”, do RI/TCU) , atualizada monetariamente desde a data deste acórdão até a data do efetivo recolhimento, se for paga após o vencimento, na forma da legislação em vigor;
9.4. autorizar, desde logo, nos termos do art. 28, inciso II, da Lei 8.443/1992, a cobrança judicial das dívidas, caso não atendida as notificações; e
9.5. com fundamento no art. 12, inciso IV, da Lei 8.443/1992 c/c o § 7º do art. 209 do Regimento Interno do TCU, remeter cópia deste Acórdão à Procuradoria da República no Estado do Pará, para o ajuizamento das ações civis e penais que considerar cabíveis.

Tomada de contas especial, instaurada pela Funasa - Suest/PA, em desfavor da ex-Prefeita do Município de Palestina do Pará/PA, em razão de irregularidades apresentadas na execução física e financeira e omissão na apresentação da prestação de contas de termo de compromisso que teve por objeto a execução de Sistema de Esgotamento Sanitário  MSD, consistente na construção de 75 módulos sanitários domiciliares tipo 2 na área urbana do município.

Primeira Câmara

Prefeitura Municipal de Palestina do Pará/PA.

3. Interessados/Responsáveis:
3.1. Interessada: Fundação Nacional de Saúde (26.989.350/0001-16).
3.2. Responsável: Maria Ribeiro da Silva (XXX.592.301-XX).

13.1. Ministros presentes: Walton Alencar Rodrigues (Presidente) e Benjamin Zymler.
13.2. Ministros-Substitutos convocados: Augusto Sherman Cavalcanti (Relator) e Marcos Bemquerer Costa.

AUGUSTO SHERMAN

Adoto, como relatório, a instrução da Sec-SC (peça 11) , com a qual se manifestaram de acordo os titulares da Secretaria (peças 12 e 13) e o representante do MP/TCU (peça 14) . Transcrição com ajustes de forma considerados pertinentes.
“INTRODUÇÃO
1. Trata-se de tomada de contas especial instaurada pela Superintendência Estadual da Fundação Nacional de Saúde no Pará (Funasa - Suest/PA) em desfavor da Sra. Maria Ribeiro da Silva (CPF XXX.592.301-XX) , exPrefeita do Município de Palestina do Pará/PA, em razão, conforme Relatório de Tomada de Contas Especial (peça 3, p. 22) , de irregularidades apresentadas na execução física e financeira do ajuste e da omissão na apresentação da prestação de contas do Termo de Compromisso PAC 0236/2011 (Siafi 670530) . O ajuste teve por objeto a execução da ação ‘Sistema de Esgotamento Sanitário – MSD, consistente na construção de 75 módulos sanitários domiciliares tipo 2 na área urbana do município’.
HISTÓRICO 
2. Em 30/12/2011, o Município de Palestina do Pará/PA, na gestão da Prefeita Maria Ribeiro da Silva (gestões 2009-2012 e de 1/1/2013 a 8/7/2013, quando teve seu mandato cassado) , firmou o Termo de Compromisso PAC 0236/2011, aprovado formalmente pela Funasa na mesma data. Para a execução do objeto foram previstos apenas recursos federais, no montante de R$ 500.000,00.
3. A vigência estabelecida foi de 30/12/2011 a 30/12/2013 (Termo de Compromisso, Termo de Aprovação Formal do Termo de Compromisso e extrato do ajuste publicado no DOU de 6/1/2012 - peça 1, p. 34-40) .
4. Os recursos foram transferidos em duas parcelas, totalizando R$ 497.550,06, conforme a tabela seguinte:
	Ordem bancária
	Data da OB
	Valor (R$) 
	Data do crédito
	Localização

	2012OB803834
	25/5/2012
	250.000,00
	29/5/2012
	peça 2, p. 57 e 166

	2012OB808682
	22/12/2012
	247.550,06
	27/12/2012
	peça 2, p. 31 e 166

5. O objeto do TC/PAC 0236/2011, redefinido pelo 1º Termo Aditivo, celebrado em 29/11/2012, foi a implantação de melhorias sanitárias domiciliares por intermédio da construção de 75 módulos sanitários domiciliares tipo 2 na área urbana do município (peça 1, p. 99-104) .
6. O relatório de visita técnica realizada 27/11/2012 indicou um percentual de execução física de 42,67%, correspondente à conclusão de 32 dos 75 módulos sanitários previstos e ressaltou algumas irregularidades na execução (tubulações de alimentação expostas, fossa séptica executada de forma diferente da aprovada, não execução do rufo e calçada executada de forma incompleta) , que, segundo contatos feitos com a prefeita e a empresa executora, viriam a ser corrigidos (peça 1, p. 105-106) .
7. A CGU, em Relatório de Fiscalização e Plano de Providências - 36º Sorteio de municípios, de fevereiro de 2013, relatou que, em inspeção física realizada no dia 29/8/2012, em dez módulos sanitários, dentre as trinta unidades em construção, foi observado que dois módulos foram destinados para moradores que não constavam do rol de beneficiários informados pela Prefeitura. Em razão disso, recomendou à Funasa que exigisse do município a adequação do objeto ao projeto aprovado ou o ressarcimento do constatado prejuízo decorrente de alteração do plano de trabalho sem prévia autorização do concedente (peça 1, p. 127-145) . 
8. A Funasa notificou a Prefeita Maria Ribeiro da Silva (reeleita em 2012, para o período 2013-2016) da constatação da CGU e solicitou sua manifestação a respeito, mas a dirigente permaneceu silente (peça 1, p. 157-158 e 163) .
9. Em 31/1/2014, a Funasa notificou o então Prefeito de Palestina do Pará/PA, o Sr. Valciney Ferreira Gomes (que assumiu assumido o cargo em 22/9/2013, em decorrência da cassação do mandato da exPrefeita Maria Ribeiro da Silva - peça 2, p. 146-148, tendo o exercido até 31/12/2016) de que o prazo de vigência do termo havia expirado em 30/12/2013, e solicitou a apresentação da prestação de contas final em trinta dias, ou a devolução dos recursos. Notificação de mesmo teor foi encaminhada à exPrefeita em 4/2/2014 (peça 1, p. 164-171) .
10. Em 29/5/2014, a Funasa encaminhou ofícios ao então Prefeito e à exdirigente para que se manifestassem quanto à adequação do objeto ao projeto aprovado, tendo em vista a mencionada alteração dos beneficiários constatada pela CGU (peça 1, p. 189-190) . Não existe nos autos informação de que tenham se manifestado a respeito.
11. No dia 10/4/2014, a Funasa realizou vistoria técnica do TC/PAC 0236/2011, relatada em 4/6/2014 (peça 1, p. 191-202) . Nessa vistoria foi constatada a execução de 55 módulos sanitários domiciliares dos 75 previstos. Dos 55 módulos construídos, observou-se que um não foi concluído e outro foi construído sem fossa e sumidouro, razão pela qual se considerou que não atenderam aos objetivos propostos.
12. Além disso, foram observadas diversas irregularidades na construção dos demais módulos, assim quantificadas:
Rufo: na maioria dos módulos verificamos a inexecução total desse serviço (...) o valor total da inexecução equivale a R$ 4.053,97 (...) 
Tubulação de Ventilação: (...) o valor da inexecução equivale a R$ 528,91 (...) 
Instalações Hidráulicas Água Fria: (...) o valor da inexecução equivale a R$ 85,56 (...) 
Pavimentação: (...) o valor da inexecução equivale a R$ 807,66 (...) 
13. Também foi observado nessa vistoria que doze módulos foram construídos para beneficiários que não constavam na lista original aprovada pela Funasa. Foram solicitados, verbalmente, esclarecimentos aos responsáveis, mas a Prefeitura não apresentou justificativa para as alterações.
14. A conclusão da vistoria foi no seguinte sentido:
4.1 Pelo exposto, circunstancialmente, verifica-se um percentual de execução física de 73,33%, correspondente aos 55 Módulos Sanitários executados, de um total de 75 pactuados, cujo valor aplicado - considerando o valor da placa - alcançaria a ordem de R$ 365.674,06 que equivaleria a 73,49% de execução do Termo, em relação ao projeto aprovado e plano de trabalho pactuado. Considerando a consequente quantificação das irregularidades/impropriedades acima definida no valor de 18.813,80 que deverão ser glosa na prestação de contas final se não forem justificadas e/ou corrigidas, concluímos que a execução física do convênio alcançou até o momento o percentual equivalente a 69,71%, o qual deverá ser utilizado conforme metodologia aplicada pelo setor competente desta Suest, em procedimento de praxe, no momento da conclusão da prestação de contas final. (peça 1, p. 194) 
15. A Funasa encaminhou, em 5/6/2014, o relatório da vistoria ao então Prefeito e a sua antecessora para que observassem as pendências observadas e apresentassem suas justificativas, não constando dos autos que tenham se manifestado a respeito (peça 1, p. 203-204) .
16. Baseado no Parecer Financeiro 76/2014, de 1/7/2014, o Superintendente Estadual da Funasa no Pará não aprovou ‘a Prestação de Contas Final no valor de R$ 497.550,06 (...) por omissão na apresentação da prestação de contas’. 
17. Ambos os exprefeitos foram comunicados da decisão e da fixação do prazo de trinta dias para sanarem as pendências técnicas e financeiras apontadas nos pareceres e/ou recolherem a totalidade dos recursos repassados pela Fundação (peça 1, p. 218-226) .
18. Em 3/9/2014, o Sr. Valciney Ferreira Gomes apresentou os seguintes esclarecimentos (peça 2, p. 7-26) : 
que havia tomado posse no dia 22/11/2013 em razão de eleições suplementares corridas naquele Município devido ao afastamento do cargo da exPrefeita Maria Ribeiro Silva em 9/7/2013, que teve o mandato cassado pela Justiça Eleitoral; 
que, em razão desse afastamento, assumiu temporariamente como Prefeito o então Presidente da Câmara Municipal, o Sr. Adeuvaldo Pereira de Souza; 
que, ao tomar posse, encontrou a Prefeitura em quadro de abandono, sem nenhum documento em meio físico ou magnético com informações a respeito da celebração de convênios, tampouco documentos que pudessem subsidiar qualquer prestação de contas; 
que, após ser notificado pela Funasa da expiração do prazo de vigência do TC/PAC 0236/2011 e da necessidade de prestar contas, bem como de tomar conhecimento de que o município estava com inscrição de inadimplência no Siafi, foi até a sede da Funasa para obter cópia do processo administrativo relativa ao referido ajuste, quando então teve conhecimento das irregularidades; 
que, por não ter sua administração nenhum documento que possa subsidiar a prestação de contas, ingressou com Ação Civil Pública por Cometimento de Atos de Improbidade Administrativa e Pedido de Indisponibilidade de Bens contra os exgestores Maria Ribeiro da Silva e Adeuvaldo Pereira de Souza em 14/7/2014.
19. Em sua conclusão, requereu que a Funasa instaurasse tomada de contas especial referente ao TC/PAC 0236/2011, tendo em vista as providências adotadas pela municipalidade, bem como fosse juntada cópia da petição inicial que deu origem ao Processo 0003567-20.2014.4.01.3901, protocolado na 2ª Vara Federal da Subseção Judiciária de Marabá.
20. Após receber esses esclarecimentos, a Funasa solicitou os extratos bancários da conta específica do ajuste, que foram encaminhados pelo município (peça 2, p. 27-32, 56-63, 68-121) .
21. No Parecer Técnico Conclusivo, de 18/11/2014 (peça 2, p. 123-125) , a Funasa considerou irregulares e glosou integralmente os doze módulos (o equivalente a R$ 79.305,60) destinados a beneficiários que não constavam na lista originalmente aprovada, uma vez que não foram apresentadas justificativas para as alterações. 
22. Em razão disso, reduziu de R$ 18.813,80 para R$ 17.534,46 a glosa que havia sido anteriormente calculada no Relatório de Vistoria Técnica aprovado em 4/6/2014, pois não caberia glosar irregularidades na construção desses 12 módulos que agora foram integralmente glosados. 
23. O parecer concluiu que da execução física quantificada em R$ 365.374,06 (correspondente aos 55 módulos construídos mais a placa da obra) , não foram aprovados R$ 96.840,06. Ou, de outra forma, foi aprovada a execução física de R$ 268.534,00, que corresponde a somente 53,97% do valor transferido pela Funasa.
24. Em 27/11/2014, o Município de Palestina do Pará/PA devolveu à Funasa o valor de R$ 3.621,33, correspondente ao saldo existente na conta específica do TC/PAC 0236/2011 (peça 2, p. 143-145) .
25. Constam na peça 2, p. 146-164, cópias de documentos que comprovam as informações prestadas pelo Prefeito Valciney Ferreira Gomes acerca dos períodos de gestão dos Prefeitos que o antecederam.
26. No Parecer Financeiro Conclusivo 52/2015 - Complementar, de 13/5/2015, (peça 2, p. 169-173) foi demonstrado que a Sra. Maria Ribeiro da Silva, exPrefeita de Palestina do Pará/PA, nos períodos de 2009 a 2012 e de 1/1/2013 a 8/7/2013, foi a responsável pelo pagamento de despesas por meio de transferências eletrônicas disponíveis (TED) e de transferências on line no valor total de R$ 499.966,25, no período de 29/5/2012 a 19/4/2013, e que não prestou contas desses recursos.
27. Foi observado que os Prefeitos sucessores, Adeuvaldo Pereira de Souza (interino, de 9/7 a 21/11/2013) e Valciney Ferreira Gomes (de 22/11/2013 a 2016) , não realizaram nenhuma despesa. 
28. Com relação ao último Prefeito, na gestão do qual expiraram os prazos de vigência do termo de compromisso e de prestação de contas, o parecer aponta que ele devolveu o saldo remanescente na conta específica, apresentou justificativas por não poder prestar contas e comprovou ter ajuizado ação judicial contra os gestores que o precederam.
29. O parecer concluiu pela ‘não aprovação da prestação de contas final no valor de R$ 499.966,25’, sendo R$ 497.550,06 de recursos da Funasa e R$ 2.416,19 de rendimentos de aplicações financeiras utilizados para pagamentos de despesas, por omissão na apresentação da prestação de contas final, infringindo a cláusula terceira do termo de compromisso, bem como o § 5º, do art. 28 da IN 01/97, e pela aprovação do valor de R$ 3.621,33, referente ao saldo remanescente das aplicações financeiras devolvido à Funasa em 27/11/2014.
30. Em 15/5/2015, o Superintendente Estadual da Funasa no Pará decidiu em linha com o citado parecer (peça 2, p. 175) .
31. A exPrefeita Maria Ribeiro da Silva foi então notificada da não aprovação das contas do TC/PAC 0236/2011 em 25/5/2015 em 6/7/2015, porém permaneceu silente (peça 2, p. 177, 192, 193 e 199) .
32. Em 16/6/2016, foi elaborado o Parecer Financeiro 70/2016 (complementar) , com o objetivo de retificar a conclusão do Parecer Financeiro 52/2015, para informar como motivo da não aprovação das contas, além da omissão na apresentação (peça 2, p. 214) .
33. Nova notificação foi encaminhada à exPrefeita em 17/6/2016, recebida em 1/7/2016 (peça 2, p. 220-223) .
34. Esgotadas as medidas administrativas, o processo de tomada de contas especial 25.200.004.942/2016-15 foi autuado em 2/8/2016 e nova notificação foi destinada à responsável em 3/8/2016 (peça 3, p. 8-11) .
35. O Relatório de Tomada de Contas Especial, de 13/9/2016 (peça 3, p. 23-31) , concluiu pela ocorrência de dano ao erário no valor original de R$ 497.550,06, que, atualizado até 16/6/2016, resultou em R$ 694.474,33, (peça 2, p. 218) por irregularidade na execução física e financeira e por omissão na apresentação de contas final do termo de compromisso. A responsabilidade foi atribuída à Sra. Maria Ribeiro da Silva, exPrefeita de Palestina do Pará/PA.
36. A Controladoria-Geral da União, por meio do Relatório de Auditoria 186/2017, atestou a presença dos elementos e requisitos normativos para o prosseguimento do feito e concluiu, em linha com o relatório do tomador de contas, que a Sra. Maria Ribeiro da Silva se encontrava em débito com a Fazenda Nacional pela importância de R$ 694.474,33 (peça 3, p. 56-59) .
37. Com base nas conclusões do Relatório de Auditoria, a CGU emitiu o Certificado de Auditoria e o Parecer do Dirigente do Órgão de Controle Interno, conclusivos pela irregularidade das contas da responsável. O Ministro de Estado da Saúde declarou haver tomado conhecimento dessas conclusões (peça 3, p. 60-62) . 
38. Lançada a instrução inicial, em 18/12/2017 (peça 6) , que concluiu pela pertinência dos fatos, com ajustes, foi realizada a citação da responsável para que apresentasse defesa ou recolhesse aos cofres da Funasa o montante definido no item 56.1 daquela instrução, em face da não comprovação da boa e regular aplicação dos recursos devido à omissão no dever de prestar contas.
39. Foi, também, realizada a audiência da Sra. Maria Ribeiro da Silva que apresentasse razões de justificativa para o não cumprimento dos prazos estipulados pela Funasa para prestação de contas do TC/PAC 0236/2011. 
EXAME TÉCNICO
40. Em cumprimento ao Despacho do Senhor Secretário da Secretaria de Controle Externo do TCU no Estado de Santa Catarina (peça 7) , foram promovidas a citação e a audiência da Sra. Maria Ribeiro da Silva mediante o Ofício 0812/2017-TCU/SecexSC, de 18/12/2017 (peça 9) , recebido em 9/1/2018 (peça 10) .
41. Apesar de ter tomado ciência do expediente que lhe foi encaminhado, a responsável não atendeu à citação e à audiência realizadas acerca das irregularidades verificadas.
42. Transcorridos os prazos regimentais fixados e mantendo-se inerte a responsável, impõe-se que seja considerada revel, dando-se prosseguimento ao processo, de acordo com o art. 12, § 3º, da Lei 8.443/1992.
43. A responsabilidade por esta TCE recai sobre a Sra. Maria Ribeiro da Silva, por força do art. 70, parágrafo único, da Constituição Federal. Na condição de exPrefeita do Município de Palestina do Pará/PA, foi quem celebrou o ajuste, geriu os recursos e não prestou contas.
44. Não tendo sido juntados novos elementos, de ofício, a partir dos pronunciamentos emitidos no âmbito desta unidade técnica após a instrução inicial (peça 6) , ou pela responsável, bem assim não haver modificação de entendimento, revisitados os documentos presentes nos autos, repete-se, abaixo, a análise procedida na seção ‘Exame Técnico’ daquela peça (parágrafos 36 a 49) para, posteriormente, agregar-se comentários julgados pertinentes e se fazer a devida proposta de encaminhamento.
 (...) 
36. Os elementos constantes dos autos dão conta de que a Funasa transferiu R$ 497.550,06 ao Município de Palestina do Pará/PA para serem aplicados na construção de 75 módulos sanitários domiciliares, objeto do TC/PAC 0236/2011.
37. Os extratos da conta bancária específica do ajuste mostram que os recursos foram creditados em 29/5/2012 (R$ 250.000,00) e 27/12/2012 (R$ 247.550,06) . Excluídas as movimentações relativas às aplicações financeiras, ali também se observam os seguintes débitos: 
Tabela 1 - Débitos na conta específica do TC/PAC 0236/2011
	Data
	Valor (R$) 
	Descrição
	Localização

	23/8/2012
	4.022,41
	Transferência on line
	peça 2, p. 59

	23/8/2012
	197.098,13
	TED
	peça 2, p. 59

	21/9/2012
	929,74
	Transferência on line
	peça 2, p. 60

	21/9/2012
	45.557,37
	TED
	peça 2, p. 60

	19/4/2013
	252.358,60
	TED
	peça 2, p. 30

	Total
	499.966,25
		
38. Como não existem nos autos documentos relativos a esses débitos, tais como notas fiscais, recibos, contratos, processos licitatórios, empenhos, não é possível saber se correspondem ao pagamento de despesas relativas ao TC/PAC 0236/2011. Ou seja, não se pode demonstrar que exista uma relação de causalidade entre esses débitos e a execução dos módulos. 
39. Pode-se afirmar, porém, que tais movimentações ocorreram na gestão da exPrefeita Maria Ribeiro da Silva, signatária do termo de compromisso e reeleita em 2012 para o período 2013-2016. O último débito ocorreu em 19/4/2013, antes da posse do Prefeito interino, o Sr. Adeuvaldo Pereira de Souza, em 9/7/2013 (peça 2, p. 159-161) . 
40. Os prazos de vigência e de prestação de contas do termo de compromisso expiraram em 30/12/2013 e 28/2/2014, respectivamente, na gestão do Prefeito Valciney Ferreira Gomes, que havia tomado posse em 22/11/2013. No entanto, esse gestor alegou perante a Funasa que não encontrou na prefeitura nenhum documento em meio físico ou magnético com informações a respeito da celebração de convênios, tampouco documentos que pudessem subsidiar qualquer prestação de contas. Para resguardar o município, ingressou com Ação Civil Pública por Cometimento de Atos de Improbidade Administrativa e Pedido de Indisponibilidade de Bens contra os exgestores Maria Ribeiro da Silva e Adeuvaldo Pereira de Souza em 14/7/2014, da qual apresentou cópia (peça 2, p. 7-26) . 
41. Não existe nos autos nenhum indício de que os Prefeitos que sucederam a Sra. Maria Ribeiro da Silva tenham praticado algum ato de gestão do TC/PAC 0236/2011, razão pela qual entendo correto o encaminhamento dado pela Suest/PA de responsabilizar somente a exPrefeita pela omissão do dever de prestar contas do referido ajuste. Ainda que o prazo de prestação de contas tenha expirado na gestão de outro Prefeito, a Sra. Maria Ribeiro da Silva tinha o dever de prestar contas de sua gestão após ser regularmente notificada pela Funasa. 
42. Além da omissão no dever de prestar contas, também houve irregularidade na execução do ajuste. O Parecer Técnico Conclusivo 01/03, de 18/11/2014, concluiu pela aprovação da execução física de somente R$ 268.534,00, o que corresponde a 53,97% dos recursos transferidos pela Funasa, que foram R$ 497.550,06 (peça 2, p. 123-125) . 
43. Por isso, ainda que se venha a comprovar que os débitos lançados na conta específica se referem a pagamentos de despesas relativas ao termo de compromisso, a responsabilidade pela inexecução física de 46,03% do objeto também deve ser atribuída à exPrefeita Maria Ribeiro da Silva, pois na sua gestão foram gastos a totalidade dos recursos transferidos e parte das receitas de aplicações financeiras, sem que fosse executado regularmente o objeto pactuado. Como o valor desse dano está compreendido naquele relativo à omissão do dever de prestar contas, não será considerado nesse momento.
44. A partir desses elementos é possível concluir que não houve a execução total do objeto pactuado nem a prestação de contas do Termo de Compromisso TC/PAC 0236/2011 (Siafi 670530) . Apesar de ter recebido as diversas notificações efetuadas pela Funasa a respeito das irregularidades na execução física e financeira do ajuste, conforme listadas na Tabela 2 a seguir, a exPrefeita Maria Ribeiro da Silva, responsável pela gestão dos recursos transferidos ao município, não apresentou nenhuma informação ou documento a respeito de sua gestão.
    Tabela 2 - Notificações enviadas pela Funasa à exPrefeita Maria Ribeiro da Silva (TC/PAC 0236/2011) 
	Notificação 
	Data da comunicação
	Data de recebimento
	Localização

	052/Secon/Sopre/Suest/PA
	4/2/2014
	14/2/2014
	peça 1, p. 166 e 171

	170/SECOV/SUEST-PA
	18/5/2015
	25/5/2015
	peça 2, p. 177 e 192

	230/2015/SECOV/SUEST/PA
	26/6/2015
	6/7/2015
	peça 2, p. 193 e 199

	269/2016/SECOV/SUEST/PA
	27/6/2016
	1/7/2016
	peça 2, p. 220 e 223

	01/TCE/CV 236/2011
	3/8/2016
	9/8/2016
	peça 3, p. 11 e 15

45. Tem-se, pois, evidenciada a omissão do dever de prestar contas e, por consequência, a não comprovação da boa e regular aplicação dos recursos federais repassados e não restituídos, razão pela qual se presume o dano ao erário. 
46. O valor do débito para com a Funasa corresponde à integralidade dos recursos transferidos, R$ 250.000,00 e R$ 247.550,06, atualizados desde as datas em que foram creditados na conta do município, respectivamente, 29/5/2012 e 27/12/2012. Desse valor deve ser deduzido o montante de R$ 3.621,33, referente ao saldo remanescente das aplicações financeiras devolvido à Funasa em 27/11/2014. 
47. Não está correto, portanto, o valor do débito apontado no Relatório de Tomada de Contas Especial de R$ 694.474,33, atualizado até 16/6/2016, calculado na peça 2, p. 218. Ali foi indevidamente considerado como débito uma parcela de R$ 2.416,19, em 19/4/2013, referente à diferença entre o total de débitos lançados na conta específica (R$ 499.966,25) e o total de recursos transferidos pela Funasa em valores originais (R$ 497.550,06) . Tal parcela teria origem nos rendimentos de aplicações financeiras. Tal procedimento está incorreto, pois representa, a grosso modo, uma contagem em dobro da atualização financeira dos recursos transferidos. 
48. A responsabilidade, em consonância com o Relatório de Tomada de Contas Especial, deve ser atribuída à Sra. Maria Ribeiro da Silva, exPrefeita do Município de Palestina do Pará/PA (gestão 2009-2012 e 1/1/2013 a 8/7/2013) , visto que ocorreram no curso de seu mandato a celebração do termo de compromisso, o recebimento dos recursos federais e a totalidade dos débitos lançados na conta específica do ajuste. Além disso, deixou de prestar contas da gestão desses recursos apesar de ter sido regularmente notificada pela Funasa para fazê-lo por várias vezes.
49.  Deve, portanto, ser promovida a citação da responsável para que apresente alegações de defesa quanto à não comprovação da boa e regular aplicação dos recursos federais recebidos por força do Termo de Compromisso TC/PAC 0236/2011 (Siafi 670530) e/ou recolha aos cofres da Funasa as quantias de R$ 250.000,00 e R$ 247.550,06, atualizadas monetariamente a contar de 29/5/2012 e 27/12/2012, respectivamente, deduzidas da parcela de R$ 3.621,33, devolvida à Funasa em 27/11/2014, bem como sua audiência para que se manifeste quanto à omissão no dever de prestar as contas do referido ajuste.
45. Tendo sido procedidas as devidas citação e audiência da exgestora, devem suas contas ser julgadas irregulares com fundamento no art. 16, III, ‘a’, da Lei 8.443/1992, ou seja, omissão no dever de prestar contas.
46. Entretanto, como se vê na instrução anterior, além desse fato, foram verificadas irregularidades como a execução física realizada em desacordo com as especificações técnicas (parágrafo 6º desta instrução) e a alteração de beneficiários do objeto (§§ 7º e 12) , do que decorre a conclusão de que deve ser acrescentada, para fins de julgamento, a infração de que trata a alínea ‘c’ do mesmo comando.
47. Importa reafirmar que, conquanto tenha sido atestada uma execução física parcial do objeto pela concedente dos recursos, não há nos autos, conforme assinalado no parágrafo 38 da análise anterior (peça 6) , documentos relativos aos saques realizados em conta corrente que permitam inferir qualquer nexo de causalidade entre os lançamentos bancários informados pelo Prefeito sucessor da Sra. Maria Ribeiro da Silva e a execução dos módulos sanitários em exame.
48. Uma única saída de recursos da conta do convênio pode ser identificada no processo, tendo como destinatária a Construtora Garroso Ltda. ME, CNPF 08.145.417/0001-54, no valor de R$ 252.358,60, sem que possa aferir, entretanto, que o pagamento se refira ao objeto do TCPAC (peça 2, p. 32) , bem assim, ausente a prestação de contas, afastar a possibilidade de que a execução atestada tenha sido paga com recursos de fonte diversa da que deu origem à presente apuração. 
49. Finalmente, entende-se cabível a imputação da multa de que trata o art. 57 da mesma lei à responsável identificada.
50. Em observância às orientações contidas no Memorando-Circular nº 33/2014 – Segecex, foi elaborada a Matriz de Responsabilização apresentada a seguir:
Para fins de débito:
Qualificação da Responsável: Maria Ribeiro da Silva (CPF XXX.592.301-XX) , na condição de exPrefeita do Município de Palestina do Pará/PA;
Irregularidade: não comprovação da boa e regular aplicação dos recursos em razão da omissão no dever de prestar contas;
Débito: 
	Valor original (R$) 
	Data da ocorrência
	Débito/Crédito

	250.000,00
	29/5/2012
	Débito

	247.550,06
	27/12/2012
	Débito

	3.621,33
	27/11/2014
	Crédito

      Valor atualizado até 29/10/2018: R$ 799.483,42 
Cofre credor: Funasa;
Dispositivos violados: art. 70, parágrafo único, da Constituição Federal; art. 93 do Decreto-lei 200/67; cláusula terceira do TC/PAC 0236/2011;
Condutas: omitir-se no dever de prestar contas dos valores transferidos por meio do Termo de Compromisso TC/PAC 0236/2011 (Siafi 670530) , firmado pelo Município de Palestina do Pará/PA com a Funasa, após ter sido regularmente notificada para fazê-lo em 14/2/2014, 25/5/2015, 6/7/2015, 1/7/2016 e 3/8/2016;
Nexo de causalidade: ao não apresentar a prestação de contas, a responsável deixou de comprovar a boa e regular comprovação dos recursos repassados pela Funasa, suscitando, por via de consequência, a presumida ocorrência de dano ao erário; 
Culpabilidade: a conduta omissiva da Sra. Maria Ribeiro da Silva é reprovável, posto que há elementos indicativos da potencial consciência da ilicitude praticada, porquanto a responsável propôs e celebrou o termo de compromisso, sendo-lhe, pois, exigível conduta diversa, não estando albergada em nenhuma excludente de ilicitude.
Para fins de aplicação de multa do art. 57 da Lei 8.443/92:
Qualificação da Responsável: Maria Ribeiro da Silva (CPF XXX.592.301-XX) , na condição de exPrefeita do Município de Palestina do Pará/PA;
Irregularidade: não cumprimento dos prazos estipulados pela Funasa para prestação de contas do TC/PAC 0236/2011; 
Cofre credor: Tesouro Nacional;
Dispositivos violados: art. 70, parágrafo único, da Constituição Federal; art. 93 do Decreto-lei 200/67; cláusula terceira do TC/PAC 0236/2011;
Condutas: o responsável deixou de prestar contas dos valores transferidos por meio do Termo de Compromisso TC/PAC 0236/2011 (Siafi 670530) , firmado pelo Município de Palestina do Pará/PA;
Nexo de causalidade: ao não apresentar a prestação de contas, a responsável deixou de comprovar a boa e regular comprovação dos recursos repassados pela Funasa, infringindo, assim, aos dispositivos que regem o dever de prestar contas;
Culpabilidade: a conduta omissiva da Sra. Maria Ribeiro da Silva é reprovável, posto que há elementos indicativos da potencial consciência da ilicitude praticada, porquanto a responsável propôs e celebrou o termo de compromisso, sendo-lhe, pois, exigível conduta diversa, não estando albergada em nenhuma excludente de ilicitude.
CONCLUSÃO
51. Diante da revelia da Sra. Maria Ribeiro da Silva e inexistindo nos autos elementos que permitam concluir pela ocorrência de boa-fé ou de outros excludentes de culpabilidade das condutas, propõe-se que suas contas sejam julgadas irregulares, com a imputação do débito apurado e a aplicação da multa prevista no art. 57 da Lei 8.443/1992.
PROPOSTA DE ENCAMINHAMENTO
52. Diante do exposto, submetemos os autos à consideração superior, propondo ao Tribunal:
52.1 - com fundamento nos arts. 1º, inciso I, 16, inciso III, alíneas ‘a’ e ‘c’, 19 e 23, inciso III, da Lei 8.443/92, c/c arts. 1º, inciso I, 209, incisos I e III, 210 e 214, inciso III, do Regimento Interno, julgar irregulares as contas da Sra. Maria Ribeiro da Silva (CPF XXX.592.301-XX) , na condição de exPrefeita do Município de Palestina do Pará/PA, e condená-la ao pagamento da quantia adiante especificada, com a fixação do prazo de quinze dias, a contar da notificação, para comprovar, perante este Tribunal (art. 214, inciso III, alínea ‘a’, do Regimento Interno) , o recolhimento da dívida aos cofres da Fundação Nacional de Saúde, atualizada monetariamente e acrescida dos juros de mora, calculados a partir das datas discriminadas, até a data do recolhimento, na forma prevista na legislação em vigor
]
Débito: 
	Valor original (R$) 
	Data da ocorrência
	Débito/Crédito

	250.000,00
	29/5/2012
	Débito

	247.550,06
	27/12/2012
	Débito

	3.621,33
	27/11/2014
	Crédito

             Valor atualizado até 29/10/2018: R$ 799.483,42
52.2 - aplicar à Sra. Maria Ribeiro da Silva (CPF XXX.592.301-XX) a multa prevista no art. 57 da Lei 8.443/1992, c/c o art. 267 do Regimento Interno, com a fixação do prazo de quinze dias, a contar da notificação, para comprovar, perante este Tribunal (art. 214, inciso III, alínea ‘a’, do Regimento Interno) , o recolhimento da dívida aos cofres do Tesouro Nacional, atualizada monetariamente desde a data do acórdão até a do efetivo recolhimento, se for paga após o vencimento, na forma da legislação em vigor;
52.3 - autorizar, desde logo, nos termos do art. 28, inciso II, da Lei 8.443/1992, a cobrança judicial da dívida, caso não atendida a notificação;
52.4 - autorizar, desde logo, nos termos do art. 26 da Lei 8.443/1992, c/c o art. 217 do Regimento Interno do TCU, o pagamento da dívida em até 36 (trinta e seis) parcelas mensais e consecutivas, se solicitado pela responsável, com a fixação do prazo de quinze dias, a contar do recebimento da notificação, para comprovar, perante este Tribunal, o recolhimento da primeira parcela, e de trinta dias, a contar da parcela anterior, para comprovar o recolhimento das demais parcelas, na forma prevista na legislação em vigor, e alertá-la de que a falta de comprovação do recolhimento de qualquer parcela importará no vencimento antecipado do saldo devedor, nos termos do art. 217, § 2º, do Regimento Interno do TCU; 
52.5 - encaminhar cópia da deliberação que vier a ser proferida à responsável, à Funasa e ao Município de Palestina do Pará/PA, informando-os de que seu inteiro teor pode ser consultado no endereço www.tcu.gov.br/acordaos.
52.6 - encaminhar cópia da deliberação que vier a ser proferida, bem como do relatório e do voto que a fundamentarem, ao Procurador-Chefe da Procuradoria da República no Estado do Pará, nos termos do § 3º do art. 16 da Lei 8.443/1992, c/c o § 7º do art. 209 do Regimento Interno do TCU, para adoção das medidas que entender cabíveis, informando-o de que seu inteiro teor pode ser consultado no endereço www.tcu.gov.br/acordaos.”
É o relatório.

não há.

Procurador Marinus Eduardo De Vries Marsico.

Tomada de contas especial. Termo de Compromisso. Sistema de Esgotamento Sanitário (MSD). irregularidades apresentadas na execução física e financeira do ajuste e omissão na apresentação da prestação de contas dos recursos federais recebidos. Citação. Revelia. Contas irregulares. Débito. Multa.

TOMADA DE CONTAS ESPECIAL (TCE)

Secretaria do TCU no Estado de Santa Catarina (Sec-SC).

Trata-se de tomada de contas especial instaurada pela Superintendência Estadual da Fundação Nacional de Saúde no Pará (Funasa - Suest/PA) , em desfavor da Sra. Maria Ribeiro da Silva, prefeita de Palestina do Pará/PA nas gestões 2009-2012 e 1º/1 a 8/7/2013, em face de irregularidades apresentadas na execução física e financeira do ajuste e da omissão no dever de prestar contas dos recursos do Termo de Compromisso PAC 0236/2011 (Siafi 670530) , firmado entre a Funasa e o ente municipal (peça 1, p. 34-40) .
2.	O ajuste teve por objeto a execução da ação de Sistema de Esgotamento Sanitário (MSD) , por intermédio da construção de 75 módulos sanitários domiciliares tipo 2 na área urbana do município, conforme 1º Termo Aditivo (peça 1, p. 99-104) , de 29/11/2012, com vigência de 24 meses a partir da sua assinatura (30/11/2011 a 30/12/2013) . A prestação de contas final deveria ser apresentada em até 60 dias após o encerramento do ajuste, em 28/2/2014.
3.	Para a execução do objeto foram previstos apenas recursos federais, no montante de R$ 500.000,00. Os recursos foram transferidos em duas parcelas, totalizando R$ 497.550,06: a primeira, no valor de R$ 250.000,00, creditada em 29/5/2012; e a segunda, no valor de R$ 247.550,06, creditada em 27/12/2012 (peça 2, p. 57, 63 e 166) .
4.	A prefeita foi cassada em 8/7/2013, assumindo interinamente o presidente da câmara municipal de vereadores, Sr. Adeuvaldo Pereira de Souza, de 9/7 a 21/11/2013 (peça 2, p. 7) . Após eleições suplementares na municipalidade, assumiu a prefeitura o Sr. Valciney Ferreira Gomes, com mandato de 22/11/2013 a 31/12/2016 (peça 2, p. 146-149) .
5.	Relatórios correspondentes a inspeções físicas realizadas em agosto e novembro de 2012 e em abril de 2014, emitidos pelo concedente e pela CGU, indicaram irregularidades na execução e no rol de beneficiários do objeto (peça 1, p. 105-106, 127-145 e 191-202) .
6.	Em resposta à comunicação de prazo para sanar as pendências, inclusive sobre a apresentação da prestação de contas do ajuste, o prefeito sucessor, Sr. Valciney Ferreira Gomes, esclareceu que encontrou a prefeitura em quadro de abandono, sem nenhum documento em meio físico ou magnético com informações a respeito da celebração de convênios, tampouco documentos que pudessem subsidiar qualquer prestação de contas; que, por não ter sua administração nenhum documento que possa subsidiar a prestação de contas, ingressou com ação civil pública por cometimento de atos de improbidade administrativa e pedido de indisponibilidade de bens contra os exgestores Maria Ribeiro da Silva e Adeuvaldo Pereira de Souza, em 14/7/2014; que requereu que a Funasa instaurasse a devida tomada de contas especial (peça 2, p. 7-26) .
7.	Em 27/11/2014, o Município de Palestina do Pará/PA devolveu à Funasa o valor de R$ 3.621,33, correspondente ao saldo existente na conta específica do TC/PAC 0236/2011 (peça 2, p. 143-145) .
8.	O relatório de tomada de contas especial (peça 3, p. 23-31) , de 13/9/2016, aponta como motivo para a instauração da TCE a irregularidade na execução física e financeira e omissão na apresentação da prestação de contas final do termo de compromisso. Considera como débito o valor total dos recursos repassados (R$ 497.550,06) e atribui a responsabilidade à Sra. Maria Ribeiro da Silva, prefeita do município à época dos fatos, uma vez que ela foi a gestora do convênio, a única responsável pela realização das despesas e não apresentou a prestação de contas.
9.	No âmbito deste Tribunal, em cumprimento ao despacho do secretário da Secex/SC (peça 7) , de 18/12/2017, foi realizada a citação da responsável na mesma data (peça 9) , pela não comprovação da boa e regular aplicação dos recursos em razão da omissão no dever de prestar contas dos valores transferidos por meio do Termo de Compromisso TC/PAC 0236/2011 (Siafi 670530) .
10.	Malgrado ter tomado ciência do expediente citatório (peça 10) , expirado o prazo regimental, não foi apresentada a defesa e tampouco recolhido o débito, devendo, para todos os efeitos, ser considerada revel, nos termos do art. 12, § 3º, da Lei 8.443/1992.
11.	Inexistindo nos autos elementos que permitam concluir pela ocorrência de boa-fé ou de outros excludentes de culpabilidade em sua conduta, em consonância com a unidade técnica e com o representante do Ministério Público junto a esta Corte, propugno por que as contas da Sra. Maria Ribeiro da Silva sejam julgadas irregulares e que seja condenada em débito pela totalidade dos recursos transferidos ao município, à conta do Termo de Compromisso TC/PAC 0236/2011, deduzido do saldo já restituído, conforme tabela a seguir:
	Data da ocorrência
	Valor original (R$) 
	Débito/Crédito

	29/5/2012
	250.000,00
	Débito

	27/12/2012
	247.550,06
	Débito

	27/11/2014
	3.621,33
	Crédito

12.	Considerando que não houve o transcurso do prazo decenal para a prescrição da pretensão punitiva, em conformidade com o Acórdão 1441/2016-TCU-Plenário, defendo que seja aplicada ao responsável, também, a multa prevista no art. 57 da Lei 8.443/1992.
13.	Deixo de acolher a proposta da unidade instrutiva de, desde já, autorizar o parcelamento das dívidas, por entender que essa medida somente deve ser adotada mediante solicitação das partes.
Ante o exposto, manifesto-me por que o Tribunal aprove o acórdão que ora submeto à apreciação deste Colegiado.
TCU, Sala das Sessões Ministro Luciano Brandão Alves de Souza, em 7 de maio de 2019.
AUGUSTO SHERMAN CAVALCANTI 
Relator